【裁判字號】    92,重上更(二),11
【裁判日期】    920910
【裁判案由】    殺人等
【裁判全文】
臺灣高等法院臺中分院刑事判決                  九十二年度重上更(二)字第一一號
    上  訴  人
    即  被  告  庚○○
    選任辯護人  甘龍強
    上  訴  人
    即  被  告  子○○
    選任辯護人  洪錫欽
右上訴人，因被告殺人等案件，不服臺灣臺中地方法院七十九年度重訴字第一七八五
號，中華民國八十八年四月七日第一審判決（起訴案號：臺灣臺中地方法院檢察署七
十八年度偵續字第六二號，七十八年度偵字第八五四一號），提起上訴，本院判決後
，經最高法院第二次發回更審，本院判決如左：
    主      文
原判決關於庚○○、子○○部分均撤銷。
庚○○殺人，處有期徒刑拾貳年，褫奪公權陸年，減為有期徒刑捌年，褫奪公權肆年
。
子○○證人，於執行審判職務之公署審判時及於檢察官偵查時，於案情有重要關係之
事項，供前具結，而為虛偽陳述，處有期徒刑拾月。
    事      實
一、庚○○於民國（下同）七十八年三月四日晚間十一時許，與友人己○○（經本院
    更(五)審判決無罪，由最高法院上訴駁回而確定）至台中市○○路「統一租車行」
    （即原「六六九車行」），向案外人乙○○承租車牌號碼七○○—五八八二號裕
    隆白色飛羚小客車，準備翌日上午前往高雄參加庚○○友人癸○○之妹妹蔡美雪
    之婚禮，承租手續辦妥後，該車即交由己○○駕駛，沿臺中市○○路○○村路○○○○路、五權路至五權五街口，庚○○所經營之熱情理髮廳。同日晚間十一時
    四十分許，庚○○即邀同己○○、癸○○、許秀華（年籍不詳）、丙○○、陳文
    卿（庚○○之胞弟）等人，沿五權路、中山路行駛，至中山路與原子街口之「名
    洋餐廳」飲酒，至翌日（即三月五日）凌晨三時許，庚○○等一行人再沿中山路
    、仁愛街到民族路「市內車卡拉ＯＫ」店喝酒，其間癸○○、甲○○於凌晨四時
    許先行離去，待同日凌晨四時十分至三十分許飲畢，己○○駕駛上開小客車搭載
    庚○○、許秀華二人，沿民族路前行欲往五權路之「玲瓏萊理髮廳」，以便己○○等待女友葉素玲（逾期居留之印尼人）下班，車行至五權路、民族路口，因汽
    油耗盡無法續行，己○○乃換搭計程車，在臺中市○○路○○路口之便利商店購
    買塑膠袋後，再至臺中市○○路、復興路口二十四小時營業之加油站購買汽油，
    庚○○許秀華二人則在該汽車上等候，前後約二十分鐘，待己○○購買汽油折返
    後，再將該汽車駕駛至約二百公尺距離，於同日凌晨四時三十分至五十分許，返
    至臺中市○○路接近民生路口之玲瓏萊理髮廳，己○○乃將該車交予庚○○使用
    ，庚○○乃駕駛上開小客車使許秀華坐於前座，沿五權路轉英才路由南往北方向
    行駛，欲送許秀華回大雅路六二四號來福賓館之住處，於當日凌晨五時五分至十
    分左右，車行至英才路二三○號前，因庚○○一夜飲酒精神不濟，疏未注意劉來
    富騎五六○—七一八二號重型機車已摔倒該處，致煞避不及撞上劉來富身體（起
    訴書未載是否有撞傷，亦未起訴過失傷害），此時庚○○理應下車查看，並為適
    當之救護措施，詎庚○○不思此圖，雖未確定車輪係輾過人身，然縱使輾過人體
    亦不違反其本意，續行前進，欲輾過劉來富後逃逸，又因劉來富身材高大，該車
    輪未能輾過而後滑，乃再加足油門，終於輾過劉來富之腹胸部，並拖行十餘公尺
    後，將劉來富棄置現場，迅即往大雅路方向逃逸，劉來富嗣經行經該處之賣豬血
    商人涂文賢及計程車司機何昆振，先後記明該逃逸之車牌號碼七○○—五八八二
    號後分別向警方報案，並送醫急救，於同日上午六時許，劉來富因胸腹部被輾壓
    腔內出血（即上胸部、乳部、前腋窩部、側胸部、乳下部挫傷多處合併兩側多數
    肋骨骨折及內出血、季肋部、心窩部、上腹部、臍部及下腹部挫傷合併兩側部分
    肋骨骨折及內出血）外傷性休克死亡。
二、子○○明知己○○與庚○○等人在「市內車卡拉ＯＫ」店內飲酒期間，並未單獨
    駕駛上開小客車至五權路之玲瓏萊理髮廳，詎子○○基於迴護庚○○，先於臺灣
    臺中地方法院檢察署七十八年偵字二七四八號庚○○、己○○涉嫌過失致死案件
    ，七十八年四月六日檢察官訊問時，出庭作證時，於供前具結，證稱己○○於三
    月五日凌晨曾至玲瓏萊理髮廳二次，一次在四點至五點之間，係單獨駕車前來，
    一次為五點四十分，係開車載庚○○、許秀華同來。於上開肇事發生時間之案情
    有重要關係之事項為虛偽陳述，致臺灣臺中地方法院檢察署檢察官採信其上開證
    詞，認定劉來富於五時五分至十分遭上開車牌號碼七○○—五八八二號小客車撞
及當時，該小客車係由己○○所駕駛，因而對己○○依殺人罪提起公訴。經原審
    以七十八年度重訴字第七四四號判決判處己○○殺人罪刑，經己○○上訴後，子
    ○○於本院七十八年上重訴字第十三號案件，七十八年九月二十一日、七十九年
    六月五日審理時，為證人時供前具結，復為前開之虛偽陳述。又己○○案件經本
    院撤銷改判罪刑，屢經最高法院撤銷原判決，發回本院審理，子○○又於本院七
    十九年上重更(一)字第六號案件之八十年一月十七日，八十年上重更(二)字第十號案
    件之八十年十二月十二日審理時，仍為同一虛偽證稱，以致本院採信其等證詞。
    待本院以八十一年上重更(三)字第十三號案件，撤銷改判己○○無罪，經最高法院
    再發回本院審理，子○○再於本院八十三年上重更(四)字第十三號案件之八十三年
    九月六日審理，八十五年上重更(五)字第一八號案件之八十五年七月二十九日、八
    十六年四月十四日審理時，復就該重要關係之事項，猶為上開之虛偽陳述，終經
    最高法院駁回檢察官之上訴而無罪確定。
三、案經劉來富之妻辛○○○告訴及己○○告發，由臺灣臺中地方法院檢察署檢察官
    偵查起訴。
    理      由
甲、被告庚○○部分：
一、訊據上訴人即被告（下稱被告）庚○○，雖坦承有於七十八年三月五日上午五時
    四十分許，駕駛該汽車從玲瓏萊理髮廳載許秀華至熱情理髮廳後，即返回大全街
    住處等情，惟矢口否認有上開殺人犯行，並先後於原審及本院辯稱：渠等多人在
    市內車卡拉ＯＫ喝酒至凌晨五時二十分才離開，本件車禍時，其尚在該店內飲酒
    ，不可能有駕駛該汽車肇事之情事，至於己○○在市內車卡拉ＯＫ店有無先駕駛
    該汽車離去，其並不知悉。嗣己○○在該店駕駛該小客車搭載其與許秀華於五時
    四十分許至玲瓏萊理髮廳後，才換由其駕駛該車，其將許秀華載送至熱情理髮廳
    後，許秀華即自行搭車離去，其絕對沒有開車行經案發地點，更無輾斃被害人劉
    來富。案發後其因係汽車之承租人，始有表示和解之舉動，並非承認其係肇事者
    ；證人戊○○於己○○案件所供有不實，與證人賴源興所供更有未合，雖己○○
    被判決無罪確定，亦不能推定即係其所犯案云云。
二、本案發生至今已逾十四年，當時經檢察官將同案被告己○○及被告，同時於七十
    八年四月六日羈押後，經偵查結果，以殺人罪將己○○提起公訴，被告庚○○（
    經釋放）則經處分不起訴，嗣被害人提起再議之聲請，經發回續查，並於七十九
    年三月間對被告庚○○為測謊鑑驗後，再於同年十月間以殺人罪將被告庚○○提
    起公訴。同案被告己○○，則經原審於七十八年八月二十九日以七十八年重訴字
    第七四四號，判決被告己○○無期徒刑，經該被告提起上訴，本院以七十八年上
    重訴字第十三號於七十九年九月十三日（七十九年三月十六日准被告以五十萬元
    具保）、七十九年上重更(一)字第六號於八十年五月二十八日、八十年上重更(二)字
    第十號於八十一年三月二十四日，均判決被告有罪，待八十一年上重更(三)字第十
    三號於八十二年八月二日始撤銷改判被告無罪，其後八十三年上重更(四)字第十三
    號於八十五年二月十三日、八十五年上重更(五)字第十八號於八十六年七月十六日
    亦判決被告無罪，並經最高法院於八十七年一月十五日駁回檢察官之上訴而確定
    ，此有該判決各一份附於本案庚○○原審卷及本院更審卷可稽，並經本院調取該
    案卷（以下簡稱己○○案件）參憑。而本案經原審於八十年一月十九日裁定停止
    審理，待該同案被告己○○經本院撤銷改判無罪確定後，始定期於八十七年六月
    二十二日審理之情事，亦有本案案卷可憑，是上開車禍所引起之殺人案件，同案
    被告己○○、被告庚○○於案發當時即均被指稱涉有重嫌，則本案經最高法院第
    二次發回更審，審理時相關證人經本院傳喚均未到庭，且縱屬證人到庭，因時隔
    十四年，證人等人於十四年後對案情之記憶顯然不如案發之初，故本院認已無再
    行傳喚之必要，本案於案發十四年後，僅能綜合己○○上開案卷及被告庚○○之
    本案案卷中之各項事證研判，合先敘明。
三、【車禍發生時間、肇事車輛車上究竟有幾人、車輛使用人為何人】：
  (一)被害人劉來富係於七十八年三月五日凌晨五時五分至十分之間，在台中市○○路
    二三○號前，遭七○○—五八八二號小客車駕駛人輾壓等情，業據目擊證人何昆
    振、涂文賢記明車號、顏色及車輛特徵報警處理，並於同案被告己○○被訴殺人
    案件中，均到庭證述甚詳，且事後警方自該小客車左前輪上採得附著之線頭，經
    送請內政部警政署刑事警察局鑑定結果，發現與被害人劉來富所穿褲子布料係屬
    同類纖維，有該局七十八年四月八日刑鑑字第七九七八號鑑驗通知書在卷可稽（
    參見二七四八號偵查卷五三頁），另有該車禍之相片多紙在卷可憑（參見二九六
    五號偵查卷），而被害人劉來富係遭車輛輾壓致外傷性休克死亡，復經檢察官督
    同法醫師相驗屬實，並製有勘驗筆錄、相驗屍體證明書及驗斷書可按，是被害人
    劉來富確係遭上開小客車駕駛人輾壓致死，應堪認定。
  (二)依台中市警察局消防隊緊急傷病送醫服務登記簿所載：「報警時間為三月五日五
    時十分；出動時間為五時十分三十秒，到場時間為五時十三分」，此有上開送醫
    服務登記簿影本一份在卷足憑（見原審卷第一二六頁），且經證人即消防隊員陳
    誠耀於己○○案件本院更(三)審審理時證稱：「我任職台中市警察局消防隊、七十
    八年三月間劉來富車禍被壓死、消防隊緊急傷病送醫服務登記簿是我登記的。上
    載姓名張先生報案、另外一位何昆振報案是親自報案且帶我們到現場、張先生是
    用電話報案。張先生在電話報案時只有說一個人受傷、機車倒在現場、其他沒有
    講別的。這位張先生我有問他何名住哪裡、他不講、所以我們沒有此部份之資料
    。現場車禍如何發生是根據何昆振說的及現場情形看的」等語（見他案影印卷第
    二十五頁背面至第二十六頁正面），再參諸證人何昆振於原審證稱：「事發後約
    三四分鐘開到台中港路消防隊旁之派出所報案」等語（見原審卷第八六頁背面）
    ，則由何昆振目睹車禍後再開車報案，依距離推算，至少須三至五分鐘，故應認
    本件肇事車輛輾壓被害人之時間應在當日五時五分至十分左右。
  (三)證人何昆振於原審、本院更(一)審、及己○○案件上訴審、更(一)審、更(五)審中先後
    均供稱：案發當時車上究竟共有幾人不敢確定，但至少有二人以上，前座確有二
    人，駕駛是男性，其他一位是男是女無法確認等情（見原審卷第八六頁背面、本
    院更(一)審卷第一二四至一二七頁；他案影印卷第三至五頁、八至九頁、十二至十
    三頁）；核與目擊證人涂文賢於己○○案件更(三)審證稱：「當時這部白色小客車
    、除了司機外、『還有一個人坐在前座、但坐前座之人不知是男或女看不清楚』
    、我確定車內共有二個人都坐前座」等語（見他案影印卷第十七頁至十八頁），
    則案發時上開肇事車輛前座應有二人，駕駛為男性應甚明確。
  (四)又上開肇事車輛係被告庚○○於七十八年三月四日晚間十一時許，向訴外人乙○○經營之統一租車行租用，自租用起至翌日清晨六時，僅由被告庚○○及同案被
    告己○○二人輪流駕駛該汽車，並無將該汽車借予他人駕駛，或遭他人竊取之情
    事，已據被告庚○○及同案被告己○○先後於兩案中供承相符在卷，佐以被告庚○○於警訊所供「（問：你們租車後這時間都由己○○駕駛、你是否同他一起？
    ）是的。到五點多他載我們回理髮廳後，他就離開」、「（問：你租用這部00
    0－0000號自用車後至．３．５凌晨六時、是否將這部車借給他人駕駛嗎
    ？最後這部車鑰匙由何人帶走？）沒有。我帶回大全街」云云（參見二九六五號
    偵查卷六頁），是本件駕駛人上開肇事，致使被害人死亡者，應非己○○、庚○○以外之第三人，已甚明確。依經驗法則及社會常情，絕不可能無人駕駛該車而
    致該車輾死被害人，此與多人行兇之命案，係何人所為，懸而無從偵破，迥然有
    別。
  (五)又依被告庚○○前開供述，本件車禍發生當時渠等仍在「市內車卡拉ＯＫ店」內
    唱歌，若被告所供真實，則【證人己○○必須於「市內車卡拉ＯＫ店」唱歌期間
    開車外出始有可能肇事】；反之依證人己○○於另案及本院供述，當天渠等於凌
    晨離開「市內車卡拉ＯＫ店」至玲瓏萊理髮廳之時間為四時二十分許，之後就將
    車輛交予庚○○等情，則【被告庚○○應係駕車離開玲瓏萊理髮廳後途經肇事地
    點才發生車禍】，故本院必須於上開發生車禍之兩種可能性中，仔細審酌其可能
    性。
四、證人己○○在「市內車卡拉ＯＫ店」唱歌期間並無駕車外出之可能：
  (一)本件被告子○○對於證人己○○於凌晨四點至五點間曾至玲瓏萊理髮廳一節之先
    後供述如下：
  (1)於另案偵查中供稱：「第一次他在凌晨四點到五點，己○○自己一個人開白色飛
    羚的車子到我那邊，大約半個小時後，他離開，我平常都會在五點十分出去買東
    西給理髮小姐吃。他大約在四點五十分離開。第二次他在五點四十分左右，己○○開車在庚○○及另外小姐到店裡，那位小姐沒有下車，庚○○與己○○下車，
    庚○○去上洗手間，不久就離開，己○○還留在店內。（問：你曾向警員說過，
    己○○曾經對你說，他發生一件事情很嚴重，可能會判死刑或十幾年？）有的。
    他說的時候臉色蒼白，與平常不一樣，我問他什麼事他不說。（問：他何時對你
    說？）他隔一、二天候他再到我店裡還跟我講的。」等語（見偵二七四八號偵查
    卷第十四頁）。
  (2)於另案本院上訴審雖明確證稱：「七十八年三月四日從傍晚六點到第二天上午六
    點，除了買點心外其他均不離開----己○○三月四日傍晚至隔天六點我記得去過
    三次。第一次是帶葉女來上班，第二次是四點至五點之間，第三次是五點四十分
    左右開車載庚○○及許女去。時間確定，因我每天都是五點十分去買點心。（問
    ：己○○何時將車交給庚○○？）五點四十分左右、我們在吃點心。交車後，我
    便沒看到他的人了。（問：為何在檢察官偵訊時說己○○對你說他發生一件很嚴
    重的事，可能被判死刑或是十幾年的話？）是的完全實在----哪一天我不知道，
    是他突然來向我說的，因他葉姓同居人在玲瓏萊，所以他常來」、「三月五日凌
    晨四至五點之間己○○有來找其女朋友。約在凌晨五點左右離去，當時他是開車
    來的。（問：當天離開時被告之女朋友沒有一起離去？）沒有。（問：被告己○○有無向你提到肇事之事？）有一天他向我講其發生一件重大的事，可能要判死
    刑或無期徒刑，但忘了是哪一天向我講的。（你能確定三月五日凌晨四、五點，
    被告有至你店裡找你？）能。因五日早上他們要去參加朋友婚席，所以能確定」
    等語（見他案影印卷第七九頁背面至第八○頁、另案原審卷第二宗第一○、一一
    頁）。
  (3)於該案本院更(四)審仍證稱：「七十八年三月五日我買完點心回來看到己○○庚○○他們二人開車來，庚○○洗完手就離開，和一位小姐離開。己○○在當天四到
    五點左右有來找他女朋友和他女朋友聊天泡茶約半個小時後離開，那段時間他女
    朋友沒有接客，我就在外面叫客，己○○後來開車離開，他離開約二十分鐘，我
    就去買早點，我每天固定早上五點十分去買早點，五點半就買回來，那天我買早
    點回來後就看到己○○，庚○○他們來理髮廳。己○○五點半去理髮廳時我就準
    備下班了」、「己○○單獨來理髮廳時約四至五點，差不多四點二十分左右來理
    髮廳，但我無法確定時間，庚○○和己○○二人來時洗完手就離開了」（見他案
    影印卷第五三頁背面至第五五頁）。
  (4)該案本院更(五)審中證稱：「案發當時我在玲瓏來理髮廳當經理、當時被告有到玲
    瓏來二次、第一次早上四至五點間、第二次是近六點。他女朋友在我們店內上班
    ，去探望他女朋友」、「案發當天被告二次到玲瓏來理髮廳，第一次是四點到五
    點間，第二次是五點到六點間，詳細時間不清楚。第一次他自己開車去在那裡坐
    約半個鐘頭，第二次與我朋友庚○○一起去。他第一次去離開時應該是早上五點
    左右，我五點十分去買早餐，他就不在了」、「被告與庚○○當天早上五點半到
    六點到玲瓏來理髮廳，庚○○也是五點半到六點間離開玲瓏來理髮廳」等語（見
    他案影印卷第五八頁）。
  (5)於本案本院審理時供稱：「（問：三月五日當天你何時看到己○○？）第一次是
    四點到五點之間，第二次是快六點的時候。（問：他去做何事？）他女朋友在我
    們玲瓏萊理髮廳上班，他來找女朋友。（問：當天己○○女友幾點下班？）六點
    。（問：己○○是否知道他女友幾點下班？）他自己知道。（問：他知道他女友
    六點下班，四點到五點之間去那邊做什麼？）他常常到那邊泡茶。」等語（見本
    院卷第一一九至一二○頁）。
  (6)本院詳酌被告子○○前揭證詞及供述，認：(1)案發當時證人己○○之女友既然在
    玲瓏萊理髮廳上班並於當日上午六時才下班，此點亦為己○○所明知，衡情己○○豈會在「市內車卡拉ＯＫ店」唱歌聚會期間，另行駕車離開而前往該理髮廳泡
    茶，再趕回「市內車卡拉ＯＫ店」載被告庚○○等人離去？(2)又縱使證人己○○
    果真有前往，於泡茶完畢駕車離開玲瓏萊理髮廳時，理應趕回「市內車卡拉ＯＫ
    店」，豈會再駕車前往毫無地緣關係之肇事地點？復繞回「市內車卡拉ＯＫ店」
    ？
    (3)本件車禍於三月五日凌晨發生後，因目擊證人何昆振不願接受警方製作筆錄，
    警方請求檢察官另行於三月七日始傳訊證人何昆振證述車禍經過，並另外查明肇
    事車輛之承租人，於三月九日始約談被告庚○○、證人己○○製作筆錄，此有偵
    二九六五號偵查卷在卷足參，亦即警方三月九日約談前相關涉案人前，均無法得
    知並確定何人涉案。若證人己○○果真肇事，其遮掩唯恐不及，豈會於肇事後一
    、二天，犯行尚未曝光前，無故將肇事之事透漏給尚無深交之被告子○○？且衡
    諸一般車禍肇事撞死人，通常僅會構成過失致死罪名，若非請教法律專家，並經
    法律分析，豈知故意撞死人會被判處死刑或無期徒刑？故證人己○○於案發後之
    一、二天，警方尚未確定肇事者時，豈會立即請教法律專家並告訴被告子○○其
    可能會被判死刑或十幾年徒刑？再參諸被告子○○經警約談時間為三月十四日，
    距被告庚○○遭警約談時間已過五天，反而較有時間請教法律專家分析案情而得
    知肇事結果，綜前所述，本院認被告子○○上開證詞及供述尚不足採信。
  (二)又上開肇事車輛係被告庚○○於七十八年三月四日晚間十一時許，向位於台中市
    ○○路之統一租車行（即六六九車行）承租後，由己○○駕駛搭載被告庚○○，
    沿健行路、美村路、五權西路、五權路至五權五街口庚○○經營之熱情理髮廳，
    再沿五權路、中山路行駛至中山路與原子街口之名洋餐廳，後又沿中山路、仁愛
    街到民族路與中華路口之市內車卡拉ＯＫ，離開市內車卡拉ＯＫ店後，沿民族路
    至五權路，因汽油用罄，經己○○前去加油站購油加入後，繼續駛往玲瓏萊理髮
    廳等情，業據證人己○○於另案警訊時偵查中供稱甚詳，亦迭為被告庚○○於本
    案所坦承，姑不論己○○上開所述各處到達、停留、離開之時間，是否前後相符
    ，僅就行駛之路線與中途汽油用罄之事實，核與證人許秀華（參見二九六五號偵
    查卷十六頁）及被告庚○○（參見二七四八號偵查卷十七頁背面）之供述，均相
    吻合。茲查，從統一租車行至該車汽油用罄停車處，檢察官勘驗結果為六點六八
    公里（見八五四一號偵查卷第八一頁），而本院另案勘驗結果為五公里三百五十
    公尺（見本院七十九年上重更(一)字第六號卷第一三八頁至一四○頁），雖前後二
    次估測或未盡相同，然前後距離約五、六公里左右，要無歧異，是依該小客車之
    出租人乙○○證稱其等租車業，都只留一、二公升之汽油，只夠租用人行車至加
    油站等情（參見本院七十八年上重訴第十三號卷一第六三頁背面），而以該車為
    裕隆飛羚一○一型小客車，每公升約可行駛十公里左右，再加上上開行駛路線，
    並非持續行駛，且於數個地點停車停留，於引擎怠速空轉及每次啟動之耗油量，
    均較行駛途中為多，此乃周知之事實，準此，己○○駕駛該車，斷續行駛五、六
    公里，於該汽車酌留量少於一公升時，其於民族路與五權路口因汽油用罄而停車
    ，核與事理，並不相違。
  (三)再依證人子○○前開證稱：證人己○○於四時至五時之間，駕車返回該玲瓏萊理
    髮廳時，其女友葉素玲既仍在店內上班並未隨同己○○離開，則縱使證人己○○
    有在市內車卡拉ＯＫ店唱歌之空檔中途駕車離開至玲瓏萊理髮廳探望女友後，駕
    車行經上開肇事地點並肇事，然車上應僅有證人己○○一人與目擊證人何昆振、
    涂文賢所供之二人，有明顯矛盾，且是否有足夠汽油可供使用，已有可疑。況如
    證人己○○於肇事之前已有加滿相當汽油，豈會再返回該店搭載庚○○等人時，
    於不遠處之五權路民族路口即無汽油可用，甚且如已肇事（上午五時五分至十分
    許），該有限時間，在天色未全亮前，肇事汽車有無受損外觀，難以窺明，是否
    敢在庚○○所辯之上午五時十分至二十分之間，趕回該卡拉ＯＫ店搭載被告庚○○等人，諸如上情均與常情不符，顯有疑問，故證人己○○在「市內車卡拉ＯＫ
    店」唱歌期間應無駕車外出之可能。
五、被告庚○○等人離開「市內車卡拉ＯＫ店」時間應在當日四時十分至三十分左右
：
  (一)被告庚○○於本案雖供稱渠等於五時十分左右離開「市內車卡拉ＯＫ店」云云，
    惟：本件車禍發生時間為上午五時五分至十分之間，則肇事車輛既於三月五日清
    晨五時五分至十分左右，在英才路上肇事後，往大雅路方向逃逸，何能於五時十
    分或二十分許，趕抵位在民族路與中華路口之「市內車卡拉ＯＫ店」？被告庚○○上開供詞顯非真實。
  (二)又證人許秀華於案發警訊時，雖有製作筆錄在卷，但並無其人之身分證統一編號
    （所載出生年月日之四十九年三月五日，亦查無口卡可供核對），嗣經檢察官查
    證，亦無所獲，惟其人卻先後在己○○案件時，於原審及本院證稱案情在卷（筆
    錄均無其人之年籍），本院更審時已無從予以傳訊出庭作證，但並不影響本件事
    實之認定。其後己○○案件確定無罪後，本案原審法院裁定命檢察官補正許秀華
    年籍，未據檢察官補正，因而原審就其被訴偽證罪部分判決公訴不受理，並經確
    定在案，有本案之案卷可憑。是本院僅得審酌其於己○○案件時先後之證詞。茲
    將案發當日在「市內車卡拉ＯＫ店」唱歌之相關證人證詞分析比對如下：
  (1)證人許秀華於另案先後證詞如下：
    許秀華於警訊證稱：「．３．４晚上時分庚○○打電話給我、約我時
      分到中山路與原子街口一家酒店喝酒、當時有我與朋友綽號小莉、阿本等七
      八人而後到民族路、中華路口市內車卡拉ＯＫ喝酒、那時大約凌晨（三月五日
      ）三點多左右、在卡拉ＯＫ停留約二小時左右、大約在五點多、而後庚○○的
      朋友駕駛乙部裕隆牌白色自小客車載我與庚○○、但到不知道路口、因車沒有
      汽油、庚○○的朋友去買汽油、而後將車加上汽油後、庚○○的朋友將車開走
      、但當時我有點酒醉半睡眠狀態、沒多久我張開眼睛看到庚○○在開車、我就
      問他為何你在開車、庚○○回答說「是的」我又半睡眠狀態、沒多久（大約十
      幾分鐘）就到五權路熱情理髮廳我就下車乘計乘車回大雅路我租處，大概五六
      點時間」、「由市內車卡拉ＯＫ出來時、是庚○○的朋友駕駛、我跟庚○○坐
      在後面、但最後我看見庚○○駕車時、他的朋友不見、我還坐在車後、當時有
      點醉但不很醉」、「（問：據己○○說（也是當時駕車載你與庚○○的人）他
      於．３．５凌晨４時分在五權路民生路口玲瓏來理髮廳將車交給庚○○你
      知道嗎？）我不知道、當時我在車內睡覺、但張開眼睛才知道庚○○在開車」
      等語（參見二九六五號偵查卷十六至十七頁）。
    於偵查中證稱：「當天晚上十一點多庚○○打電話給我、還不到點我到達原
      子街口名洋餐廳、到那邊喝酒、大約三點多大家一起又到市內車卡拉ＯＫ、在
      那裡停留約二個小時、後來庚○○他們說要回店裡、在中途發現汽車沒有汽油
      、他們中的一個人去買汽油回來加、後來我就回店裡了」、「離開市內車卡拉
      ＯＫ是庚○○另外一個朋友開的。我不知道他的姓名、但是我能確定車上有我
      、庚○○、及另外那個人、共三個人。當時離開卡拉ＯＫ時已經快要天亮了、
      庚○○送我回到熱情理髮廳後、我沒有進入店、就攔一部計乘車回家」、「（
      問：你還記得離開市內車卡拉ＯＫ後有無在其他地方停留？）當時我已經有一
      點酒醉、我不記得了」、「（問：後來為何變成庚○○在開車？）好像有去一
      家理髮廳、有停留一下子」等語（參見二七四八號偵查卷五○頁）。
    於另案原審證稱：「我到市內車約三點因庚○○跟我買時間出來的、我會注意
      時間。庚○○到酒家買我時間、十一時四十五分到俱樂部喝酒、他三千元給我
      買出場到天亮我回到家約六點了。在市內車喝完酒約五點多左右、出來時是外
號黑仔即在庭之被告開車」、「我坐之車沒油停何處不大清楚、等加油約十多
      分、我有看手錶因我約朋友、我朋友在等。我約我朋友要回大雅路之來福賓館
      我朋友叫吳秋莉、我約她在熱情店約六點多在五權路。後來我們有到玲瓏來店
      、停一下沒多久。去玲瓏來找吳秋莉、因她說若不在熱情就在玲瓏來當時她不
      在玲瓏來。到玲瓏來我沒有下車、我叫庚○○進去幫我看一下。到玲瓏來後由
      庚○○開車到熱情找吳女看不到吳女我就回家了、從玲瓏來到熱情沒有很久不
      到幾分鐘就到了」、「我是四點多時要離開、但車子不在、我有買時間、有看
      錶、到熱情後自己坐計程車回去」、「離開玲瓏來後是庚○○開的、到熱情店
      約快到六點了我回到賓館約六點十多分」、「車資七十多元我付的，路線不知
      ，是計程車司機開的」等語（參見原審七十八年重訴字第七四四號卷影本第三
      六至三七頁）。
    於另案上訴審證稱：「我以前在酒家上班、只看過己○○一次、見過庚○○二
      次」、「七十八年三月五日我在名洋餐廳喝酒席間有癸○○等七八個人、二女
      七男、喝到上午三點多鐘、之後到市內車卡拉ＯＫ亦是三點多、有七八個人、
      喝到四點多少了幾個人」、「己○○在我們喝酒當中有出去、因為上午四點多
      鐘我要回去、庚○○去結帳要送我回去、找不到車子、說他朋友己○○開走、
      等到五點半到五點四十分左右、己○○才開車回來載我及庚○○、中途好像沒
      有油去加油、到玲瓏來理容店庚○○下車、車換由庚○○駕駛、差不多二三分
      鐘到熱情理髮廳我便下車我再叫計程車回來福賓館、是我自己回去的」、「我
      只記得回來福賓館時間差二三分鐘便六點了、車資七、八十元」、「我當天晚
      上由名洋餐廳到市內車卡拉ＯＫ及到玲瓏來裡容店坐己○○開的車、沒有經過
      英才路、我也沒有在睡覺」、「四點多鐘那時我想要回去」、「我朋友五點十
      五分打電話回市內車卡拉ＯＫ說她皮包還沒拿那時己○○未回來到五點三四十
      分左右才回來」、「我們有二部車子、其的他人先走了三個人是癸○○、甲○○、己○○」、「問：據目擊證人何昆振說五點十三分左右發生車禍時後座有
      一女人、前座有二人）那時候我應該在市內車卡拉ＯＫ裡面沒有走開」、「（
      問：你確定你坐在己○○駕駛的車上沒有發生車禍？）沒有」、「（問：你坐
      庚○○駕駛時又有無車禍？）他從熱情理髮廳到玲瓏來理髮廳才二、三分鐘、
      沒有車禍」、「（問：你坐裕隆白色飛羚確無車禍？）沒有」、「（辯護人問
      ：庚○○開車送你回熱情理髮廳、你有無下車進入理髮廳？）我進去一下子便
      出來了、看我的朋友甲○○、但她不在、我出來便走了」、「（問：第一次刑
      警打電話給你、你說幾點鐘離開卡拉ＯＫ？）他沒問我這樣、只我問我認不認
      識庚○○、沒問我幾點離開」等語（參見本院七十八年上重訴十三號卷一第九
      九至一○二頁）。
  (2)證人甲○○於另案證詞如下：
    於警訊中證稱：「於七十八年三月五日凌晨二點多我與庚○○、己○○等人到
      名洋酒店喝酒、在該酒店停留約半個小時多、大約凌晨三點多離開到台中市○○路市內車卡拉ＯＫ唱歌喝酒、因我酒量不好、我就藉機會先走、大約時間是
      當日凌晨四時左右我離開市內車卡拉ＯＫ、庚○○與己○○我離開時、他們二
      人仍在該卡拉ＯＫ內」（見七十八年偵字第二九六五號卷第十七頁背面)。
    於偵查中證稱：「那天晚上癸○○到成功路林肯理容院帶我出場、二點四十五
      分至三點左右、我們到達名洋酒店停留約半個小時、然後再一起去市內車卡拉
      ＯＫ喝酒、當時已經是三點多了」、「有六七個人一起去市內車卡拉ＯＫ喝酒
      、除了癸○○許秀華之外、其餘的人我都不認識、是否有人中途離席我不知道
      、我不到四點就先離開、是癸○○送我回他們店裡（即熱情理髮廳）」、「因
      我不會喝酒先開溜、才藉口去打電話、離開時皮包還在位置上、快到五點、癸○○打電話到卡拉ＯＫ店、叫他們把皮包送回店裡、皮包拿回來之後、癸○○
      就帶我到玲瓏來理髮廳去吃早點、因為癸○○本來是要帶我去泡茶、順便吃早
      點」、「我是在店內客廳泡茶的地方吃早點、沒有遇到其他的熟人。當時有二
      三個男人在那裡泡茶、但是我都不認識。那二三個人中沒有跟我們在市內車卡
      拉ＯＫ店喝酒的人、都是他們理容院的經理和小弟」（參七十八年偵字第二七
      四八號卷第五一頁）。
  (3)證人癸○○於另案偵查中證稱：「那一天晚上有與庚○○等人在一起、四點左右
    我帶一個小姐叫小莉先離開回到熱情理髮廳泡茶，後來小姐要走發覺皮包放在卡
    拉ＯＫ店、我打電話叫庚○○把皮包送回來、後來是丙○○把皮包送回來」等語
    （見二七四八號偵查卷四六頁背面頁）；於另案原審證稱：「四點十多分離開卡
    拉ＯＫ、我與小莉小姐先離開到熱情理髮廳去泡茶吃東西聊天，去理髮廳約一小
    時她才記得忘了帶皮包，放在市內車店，裡有錢我才打電話給庚○○叫他送皮包
    到理髮廳、當時只庚○○與我講電話、皮包是丙○○先送來說他們還在那邊結帳
    」等語（見原審七十八年重訴七四四號影印卷第二六頁）。
  (4)證人陳文卿於另案偵查中證稱：「七十八年三月四日晚上有與庚○○及綽號小華
    、丙○○、癸○○、己○○及另一個小姐不知姓名、一起在市內車卡拉ＯＫ喝酒
    、五點三十分左右離開」等語（見二七四八號偵查卷第四六頁）；於另案原審證
    稱：「三點多到市內車、五點二十分左右離開市內車、我招呼客人時間較多、所
    以有誰離開我不清楚」、「金益、文堂、丙○○及另一女子一起離開」、「我離
    開卡拉ＯＫ時天還沒亮、然後去熱情理髮廳四樓睡、去時沒看到文堂他們、我自
    己一人坐計程車回去的。也沒看到文畢他們」等語（見原審七十八年重訴七四四
    號影印卷第二八至二九頁）。
  (5)證人丙○○於另案偵查中證稱：「我與他們（庚○○及己○○）在一家地下酒廊
    喝酒後、在到一家市內車卡拉ＯＫ店我是坐癸○○開的車、到市內車卡拉ＯＫ店
    是三點左右。癸○○在四點左右帶一位小姐先離去、己○○好像有離開過。（問
    ：你幾點離開？）我與己○○、庚○○及另外一位小姐一起離開市內車卡拉ＯＫ
    、因癸○○的妹妹要嫁到台南去、我們有在卡拉ＯＫ店等己○○。（問：你們是
    在門口分手的嗎？）我們是在門口分手的、他們二人與另外一位小姐開另一部車
    走掉、我另外叫一部計程車。我們在市內車卡拉ＯＫ逗留約二個小時。我沒有戴
    錶、我們分手的時間可能是五點二十多分、因我回到家天已快亮了」云云（參見
    二七四八號偵查卷五七頁）；於另案原審證稱：「（問：偵查中證稱等己○○是
    何意思？）當時己○○把車開出去。（問：他大約幾點離開？）約四點半左右。
    （問：他離開何往？）不知他沒講。----（問：你們要離開市內車時等己○○回
    來等了多久？）約四、五十多分鐘，大家都再等他時，庚○○在做帳，只剩我與
    另一名女子等，己○○約出去四、五十分鐘。（問：當天早上五點多你與庚○○
    一起離開？）己○○回來後，結完帳沒四、五分鐘我們就離開了。（問：你有送
    皮包到熱情理髮廳？）我與文堂他們一起出來，順便帶皮包出來坐計程車到熱情
    」等語（見七十八年度重訴字第七四四號卷第四七頁）。
  (6)證人黃金泉於另案偵查中證稱：「事情發生應該是三月五日、因為那天是我們市
    內車卡拉ＯＫ店要分紅利、庚○○也是股東之一、他在當天凌晨三點左右有到店
    裡。他與己○○他們一起來喝酒、在店內逗留約二個多小時」云云（參見二七四
    八號偵查卷五八頁）；證人汪憶文於另案偵查中證稱：「他們（庚○○與己○○
    ）進來是我帶他們到二號桌坐的、他們三點鐘左右到、逗留約二個多小時」云云
    （參見二七四八號偵查卷五八頁背面）。
  (7)本院審酌上開證詞認：
    是依上開證人所供，佐以被告庚○○及同案被告己○○所供，堪認渠等一行人
      ，應在凌晨二點多近凌晨三時許時抵達市內車卡拉０Ｋ店，其中證人甲○○於
      「凌晨四時許」，即先由證人癸○○開車載離開該店。又依證人甲○○於警訊
      中上開證詞，其於凌晨四時離開時，證人己○○與被告庚○○均仍在卡拉ＯＫ
      店內，亦即己○○於癸○○甲○○離開市內車店之前，尚未離開過該店，亦堪
      認定。
    又被告庚○○、證人己○○、丙○○、許秀華均供稱渠四人是一同離開市內車
      卡拉ＯＫ店，由證人己○○開車載庚○○、許秀華至玲瓏來理髮廳，證人丙○○自行搭計程車回熱情理髮廳等情明確。又證人癸○○前揭證稱伊與甲○○於
   凌晨四時許離開至熱情理髮廳，一小時後甲○○發現皮包放在市內車店內，遂
      打電話請庚○○送到熱情理髮廳，皮包是丙○○先送來他們還在那邊結帳等語
      ，然證人丙○○前揭證詞卻稱：庚○○去做帳，伊與許秀華等己○○四、五十
      分鐘，俟己○○回來，伊與庚○○、己○○、許秀華一同離開，伊才搭計程車
      送皮包到熱情理髮廳等情，則證人丙○○與證人癸○○關於丙○○送皮包時，
      被告庚○○究竟仍在市內車會帳或已一同離開，所供顯有齟齬，故證人癸○○
      所證稱電請被告庚○○送皮包之時間是在「離開一小時後即約五時許」一節，
      及證人丙○○所證因庚○○去做帳，等己○○四、五十分鐘後，才一同離開一
      節，即有可疑，均不足證明被告庚○○於凌晨五時仍在市內車店內。
    又證人許秀華前揭證稱：「己○○在我們喝酒當中有出去，因為上午四點多鐘
      我要回去，庚○○去結帳要送我回去，找不到車子、說他朋友己○○開走，等
      到五點半到五點四十分左右，己○○才開車回來載我及庚○○」云云，而被告
      庚○○於另案偵查中及另案更(二)審中卻供稱：不敢確定己○○是否有離開過等
      語（見二七四八號偵查卷第二三頁、他案影印卷第九四頁背面），依證人許秀
      華前揭證述內容，被告庚○○曾找不到車子，並說係己○○開走，則被告庚○○對於己○○是否有離開市內車店一節應可明確供述，何以會供述「不敢確定
      」？顯見證人許秀華證稱己○○曾駕車外出一節已顯有可疑。又證人甲○○前
      揭證稱其與證人癸○○於凌晨四時離開時，證人己○○仍然在市內車店內，亦
      足徵證人許秀華證稱己○○駕車外出，車子不在一節即非屬實。再查由熱情理
      髮廳至來福賓館，於夜間搭乘計程車需花費八十五元至九十五元不等，亦有計
      程車司機賴雲甲、陳高文所述在卷可據（見另案原審七十八年重訴七四四號卷
      九五、九六頁），經本案檢察官查詢台中市駕駛工會，據函覆稱於廿三時至凌
      晨五時採夜間加成計費，即一千二百公尺卅五元起跳，每三百廿公尺增收五元
      （參見八五四一號偵查卷四四頁背面）。由熱情理髮廳至來福賓館全程約五點
      三公里，亦據原審法官履勘屬實，製有現場圖可按（參見原審七十八年重訴七
      四四號卷八七頁）。依上開計費標準及路程計之，亦需約一百元左右，故證人
      許秀華所證車資為七、八十元者，亦非可信，其供稱係由熱情理髮廳自行搭乘
      計程車返回來福賓館一節，即非真實。
    又證人許秀華前揭證詞稱：伊與被告庚○○離開市內車後，復前往玲瓏萊或熱
      情理髮廳找尋甲○○，再一同返回來福賓館云云，惟果真如此，證人甲○○所
      遺忘之皮包，何以不交由證人許秀華直接轉交，而另由證人丙○○送至熱情理
      髮廳？再參酌證人甲○○前揭證稱伊與證人癸○○拿回皮包後，即一同到玲瓏
      萊理髮廳去吃早點、泡茶，期間沒有遇到其他的熟人等語，則若果真如此，證
      人甲○○、癸○○何以未遇見其後亦開車前往玲瓏來理髮廳之被告庚○○、證
      人許秀華或證人己○○？足見證人甲○○與證人許秀華所證再生齟齬，證人許
      秀華離開市內車卡拉ＯＫ店後，並非要找尋甲○○而玲瓏萊理髮廳，甚且其搭
      乘被告庚○○所駕駛之肇事車輛離開玲瓏萊理髮廳後，應沒有再到熱情理髮廳
      ，才未與證人甲○○會合。綜前所述，證人丙○○、許秀華、癸○○、甲○○
      對於當日在市內車之情形及離開後之過程，證述情節均有不符，唯獨就【在市
      內車店內停留達二個小時，於凌晨五時二十分以後才離開】一節證述均屬一致
      ，顯見證人四人事前已有勾串，才會對本案有利於被告庚○○之上開重要關鍵
     證述一致，而對其他過程證述發生齟齬之情形，故證人四人證稱在【在市內車
      店內停留達二個小時，於凌晨五時二十分以後才離開】一節及被告庚○○所辯
      在當日凌晨五時二十分許才離開市內車店云云，均不足採信。
    又證人許秀華前揭所證其曾於凌晨四時許要求離開但車子不在云云，其中有關
      己○○駕車外出一節雖不可採，然證人許秀華是否曾於凌晨四時許提議離開一
      節並非當然虛偽。本院審酌證人即承辦員警林隆茂於另按原審證稱：「（問：
      許秀華當時在電話中有說離開卡拉ＯＫ時四點多？）我電話打過去她在睡覺說
      是四點多離開卡拉ＯＫ餐廳」等語（見七十八年重訴字第七四四號影印卷第六
      十頁)，本院復審之被告庚○○一群人共同前往「市內車卡拉ＯＫ店」唱歌，
      於證人癸○○、甲○○離去時，眾人即可能興起隨其離去之意念，故證人許秀
      華所證曾於凌晨四時許提議離開等語，仍有可能，並非完全不可採信。再參諸
      證人甲○○離開後發覺皮包遺忘在店內，衡情應會立即發覺且會於發覺皮包遺
      忘立即打電話聯絡，而其皮包係由丙○○送皮包至熱情理髮廳，且丙○○又係
      與被告庚○○、己○○、證人許秀華一同離開「市內車卡拉ＯＫ店」均已如前
      述，則於證人甲○○離開未久發覺皮包遺忘打電話聯絡後，被告庚○○、證人
      己○○、丙○○、許秀華亦共同離去，再由證人丙○○送皮包至熱情理髮廳，
      而證人己○○駕車載被告庚○○、許秀華前往玲瓏來理髮廳等候即將下班之女
      友，再將車輛交由被告庚○○駛離，應較符常情，益徵被告庚○○所供於凌晨
      五時二十分許才離開云云，並非可採。依上開各情以觀，庚○○及己○○、許
      秀華三人駕車同時離開該店之時間，應在甲○○離開後之凌晨四時十分至四時
      三十分之間，亦即證人己○○之供詞應較可採。
  (三)證人戊○○於己○○案件及庚○○本案時先後證稱：
  (1)於另案警訊證稱：「上個月某一天，日期我記不得了，凌晨四點左右我到玲瓏來
    理髮廳去做按摩，我要叫的小姐在做其他的客人，我就在樓下客廳泡茶，大約四
    點十五分，看到己○○駕駛車子過來，自己一個人進來，我看到庚○○下車，把
    車子開走。己○○就進來、與我們一起泡茶聊天、不久他就在椅子上睡著了，我
    等了一陣子就上去做按摩，大約六點多下樓，看到己○○還在那邊睡覺，只有我
    們二個人在那裡泡茶，己○○大概泡了半個小時才睡著，泡茶當中我們都沒有離
    開」、「（問：你看到庚○○下來，他是從那一車門下車？）我沒有看清楚」、
    「（問：那你又如何知道是他？）我能確定是他」、「（問：你不是說你不認識
    庚○○嗎？）是的」、「（問：你在客廳裡面離己○○停車的位置有多遠？）十
    幾公尺遠」、「（問：當時外面天色是否還很黑？）不是  很黑、那附近有路燈
    」、「（問：你有看到車上有多少人？）一共有三個人除了庚○○之外，還有一
    男一女坐在後座」等語（見二七四八號偵查卷第三四、三五頁）。
  (2)於另案上訴審時證稱：「案發後，己○○他太太去找我，她到玲瓏來理髮廳打聽
    的，我有留電話給小姐。找我作證是因當時我在玲瓏來。我碰到己○○是哪一天
    記不太清楚。我本身也是理容業、當時我是想去理髮一下，將近四點十五分左右
    ，己○○回到玲瓏來，我是近四點到玲瓏來因小姐有客人，我就在等，我是四點
    十五分碰到己○○，他是開車過去，他一個人進來，車內還二個人，他進來，我
    就出去走走，我看到庚○○進來一下又出去，他就去開車，車內後座一位小姐下
    來坐到前座，車子就開走了。己○○就一直待在店內，在那裏與我喝茶並躺在客
    廳椅子上睡覺，他在椅子上坐了半個小時就睡著了，我就上去按摩，按摩完下來
    時己○○仍在睡覺，當時是六點半左右」、「我泡茶時還有副理在，是男的，他
    是進來一下就又出去招呼客人。己○○在我泡茶時都沒有離開」、「（問：你於
    偵訊時說不認識庚○○、為何知道車子是庚○○開走？）因我在玲瓏來見過他一
    面，在地檢處開庭時看到他，所以知道是他把車子開走」、「當時車內除了庚○○、己○○還有一女子。我於偵訊中說車內三人就包括己○○在內三人、己○○
    將車交給他、一男一女、男的是庚○○」、「己○○到玲瓏來只有那一次」、「
    （問：為何記得是三月四日這天？）因我以前在來欣店當副理，我一朋友來找我
    一起去輕鬆一次，就一起到玲瓏來，說這間服務不錯」、「（問：為何泡茶的只
    有你與己○○，沒有你朋友？）我的朋友先上去做，我要等的小姐剛好有客人」
    、「己○○車子開過來時車子停在路邊、當時我剛好走出去」等語（參見本院七
    十八年上重訴十三號卷二第八四至八六頁）。
  (3)於另案更(二)審證稱：「（問：己○○何以能找到你為他作證？）不知道，他何以
    能找到我，他是直接打電話給我，我就幫他作證，我原來不認識他」、「問：以
    前於偵訊中稱某日凌晨四時左右去玲瓏來泡茶是否是第一次？既是第一次去且與
    己○○庚○○均不認識何以記得在玲瓏來見過他們二人？）泡茶聊天時認識己○○」、「（問：能否肯定己○○於當天四時十五分去玲瓏來？）可以，我是四時
    去，當時確定有看見庚○○開車走，車內上有二人」、「（問：己○○為何沒說
    他與你在理髮廳泡茶？）（不答）、有泡茶。玲瓏來幾點吃早餐我不知道、也沒
    看見他們吃早餐」等語（見本院八十年上重更(二)字十號卷一一三頁）。
  (4)於另案更(四)審證稱：「七十八年三月五日上午在五權路玲瓏來理髮廳見到庚○○
    及己○○二人。情形是將近四點我去玲瓏來、四點十多分己○○進來、當時我在
    理髮廳櫃檯十多公尺處、只有他一人進來。己○○到洗手間洗手後和我們泡茶。
    沒注意有無別人和他一起進來、己○○是從車子駕駛座下來然後和他來的人把車
    子開走。己○○他進來車子就被開走。己○○在那裡待了將近一小時泡茶聊天。
    我以前不認識己○○、會出庭作證因他姐姐請玲瓏來小姐聯絡拜託我出來作證、
    我當時在林森路樂群街口來欣理髮廳工作、距離玲瓏來有十多分鐘」等語（見本
    院八十三年上重更(四)字第十三號卷七四至七六頁）。
  (5)於另案更(五)審證稱：「七十八年三月五日凌晨二三點我去玲瓏來理廳按摩。被告
    是四點多近四點半左右去的、去時我有看一下時間。他是載庚○○去另車上還有
    二人、一女、另一人是男的。被告何時離開理髮廳不記得了。庚○○到理髮廳後
    立即出來。早上五點左右被告沒有離開過、他躺在茶桌椅子上睡覺、他是理髮廳
    經理、累了就睡覺、至於何時任職經理不知道。至於被告到底何時離開理髮廳不
    記得了」等語（參見本院八十五年上重更(五)字第十八號卷八五、八六頁）。
  (6)於本院上訴審證稱：「沒有看到庚○○開車回來，是有看到他進來」、「他進來
    後就跟我們泡茶，就這樣認識了」、「我去玲瓏萊理髮廳消費，己○○在那裡服
    務，我與他認識，是在本案發生之前幾個月之事」、「是己○○先去玲瓏萊理髮
    廳」、「凌晨四點半之前到的，我去時己○○就在理髮廳了」、「我是實話實說
    」、「案發當天沒有在玲瓏萊吃早點」、「沒看過子○○」、「我去時是己○○
    在場，沒看到子○○」等語（參見本院八十八年上訴字第一三一九號卷五二至五
    五頁）。
  (7)本院審酌證人戊○○於偵查中所證稱「‧‧‧我到玲瓏萊理髮廳去作按摩，我要
    叫的小姐在做其他的客人，我就在樓下客廳泡茶，大概四點十五分許，看到己○○駕駛車子過來，自己一個人進來，我看到庚○○下車並把車子開走，己○○進
    來與我一起泡茶，不久他就在椅子上睡著了」等語（參見二七四八號偵查卷三三
    、三四頁），及於本院另案審理時證稱「我是想去理髮，四時十五分碰到上訴人
    （指己○○）‧‧‧我看到庚○○進來一下又出去，庚○○就去開車，車內後座
    一位小姐來坐到前座，車子就開了」等語（參見本院七十八年上重訴十三號卷二
    第八四至八五頁），核與前開己○○於偵查時供稱「我是在四時十分到玲瓏萊理
    髮廳，到六、七點我就在那裡睡覺」等語，其間或係四時十五分，甚或四時二十
    分到達，多方比較，時間雖有稍許出入，但至少堪認定己○○最遲於案發當日凌
    晨四時三十分至五十分之間，已駕駛該汽車載同被告庚○○、證人許秀華抵達玲
    瓏萊理髮廳。且證人戊○○於己○○案件時，多次證稱在卷，亦於本案時於本院
    上訴審證稱在卷（詳如前述），況本院並非僅憑其所供情節，認定被告庚○○為
    真兇之唯一證據，是其所供情節縱有部分不堪採取，亦難反證被告庚○○上開所
    辯「伊於五時十分至二十分始自市內車店離開」為可採，故證人戊○○嗣經本院
  更審時傳喚，雖未出庭作證，但事實已明確，其顯無再傳喚必要。
  (四)又證人賴源興於警訊及偵查中證稱「己○○庚○○於三月五日上午五時四十分到
    玲瓏萊，車內有無其他人不知道」、「己○○曾開車載庚○○到玲瓏萊理髮廳，
    他們大概在我們吃完早點來的，我們都在五點四十分左右吃完早點」，及審理中
    證稱「三月五日五點四十分以後看到己○○一次，四時至五時之間沒看到」、「
    我記得庚○○沒有到玲瓏萊」云云（參見二九六五號偵查卷十九頁、二七四八號
    偵查卷十六頁，七十八年上重訴十三號卷一第六五頁，七十九年上重更(一)字六號
    卷一三三頁），前後所供未符，亦核與子○○上開所證情節，有所不同，是賴源
    興上開證詞，尚難據為己○○許秀華庚○○三人，未於當日上午四時三十分至五
    十分之間，曾抵達玲瓏萊之有利認定。該證人經本院前審多次傳喚，未能再出庭
    證稱，經本院更審時傳喚，猶未出庭作證，惟依上所述，其先後所供已有矛盾，
    且不影響上情之認定，自無再傳喚作證必要。且被告庚○○與證人許秀華二人，
    均一再供稱：當天晚上乘坐己○○所駕駛該小客車，由名洋餐廳到市內車卡拉Ｏ
    Ｋ店，再至玲瓏萊理髮廳之整個過程，並未經過肇事地點台中市○○路二三○號
    ，更無發生車禍肇事（參見本院七十八年上重訴十三號卷一第一○○至一○二頁
    及上重更五卷第三十頁），而依前所述，己○○在玲瓏萊理髮廳將前開肇事車輛
    七○○—五八八二號小客車交給被告庚○○使用之時間，為當日凌晨四時三十分
    至五十分許，此後即未曾再開過該車，鑰匙並由被告庚○○所保管，均如前述，
    是該小客車肇事當時之駕駛人，並非己○○其人，而應係被告庚○○，至為灼然
    。
六、況本件案發後，被告庚○○曾透過其朋友綽號「胖吉」之陳明吉與被害人之配偶
    辛○○○欲和解，被告庚○○同意賠償一百萬元，嗣後因被告庚○○要求被害人
    之妻辛○○○保證在法庭作證時，要說其夫非庚○○所撞，為辛○○○所拒絕而
    變卦，祇先付了十萬元，亦經證人即曾參與該項和解之丁○○、涂明仁及辛○○○等人分別證述屬實（參見本院上重訴十三號卷二第十二頁、第九十頁、上重更
    (三)卷第四七頁至四九頁、原審上開重訴卷第五一頁、五二頁）；再參以被告庚○○坦承其與被害人劉來富家屬進行和解過程中，並未通知己○○，己○○並不知
    和解之事（參見前開上重更(二)卷第六四頁背面）。又被告庚○○亦曾至中國醫藥
  學院太平間祭拜被害人等情，果被告庚○○並非開車撞擊並輾壓被害人劉來富致
    死之人，則被告庚○○縱自認係該肇事車輛之租用名義人，必然要求己○○一同
    出面祭拜被害人並參與和解，以示本身清白，始合情理，豈有己○○根本不知和
    解之事？而由被告單獨央求朋友出面商談和解之理！且被告庚○○案發時經實施
    測謊結果，就否認駕車撞死劉來富及教唆己○○頂替部分，呈明顯說謊反應，此
    有法務部調查局台中市調查站（七九）中法第一六四號函附卷可稽（參見偵續字
    第六二號偵查卷九二頁、九三頁），嗣被告庚○○於本院前審時請求再為測謊，
    並請求令己○○、戊○○一併前往測謊，惟查前開己○○被訴殺人案件，本院原
    擬對被告庚○○再次測謊，然經法務部調查局函覆本院稱「被告庚○○業於七十
    九年三月十六日接受本局台中市調查站測謊檢查，如就相同事項施測，基於反覆
    辯述，易造成印象凝固效應，不宜重複實施」等語，有該局八十年五月一日函附
    卷（參見七十九年上重更（一）字第六號卷第一六四頁）可稽，是被告庚○○上
    開聲請，本院核無再予測謊之必要。又本院前審雖認並無就己○○部分為測謊必
    要，但本院前審審時，函請法務部調查局排定二次期日，通知該證人及戊○○前
    去測謊，並通知被告協同一起前往，但未據該二人前去測謊，此有本院前審卷可
    稽。況本院審理時復傳喚、拘提證人己○○到庭，其均未到庭，且現行刑事訴訟
    法並無強制證人前去測謊之依據，本院認綜合本案已有之上開事證，已足資認應
    案情，證人己○○是否經側測謊已無關乎本案之審認。再者，依本院更(一)審時所
    函查之被告領取駕照之時間，被告於七十年十二月八日考領普小汽車駕照，八十
    九年二月三日考領職業小客車汽車駕照，此有交通部公路局臺中區監理所九十年
    三月十九函文可憑（參見本院更(一)審卷五八頁），佐以被告於案發時所從事之工
    作內容，則案發時被告已有多年駕駛經驗，並有搭載許秀華一程之情節，則被告
    辯稱己○○駕駛技術較好，應係其開車肇事乙節，亦難採為其有利認定。
七、綜上所述，本件證人己○○在在「市內車卡拉ＯＫ店」唱歌期間並無駕車外出之
    可能，且被告庚○○、證人己○○、許秀華離開「市內車卡拉ＯＫ店」之時間應
    在當日凌晨四時十分至三十分之間，復前往玲瓏來理髮廳，再由被告庚○○駕車
    載證人許秀華回大雅路來福賓館，途經肇事地點以致肇事應堪認定。又依目擊證
人何昆振於另案偵查中證稱：「是從英才路往大雅路的方向開過去，跟我是對向
    當時我是從篤行路轉進英才路，那部車子有剎住車，我車子距離那部車有一二十
    公尺遠，那部車子在死者躺臥的地方，我看他車頭有蓋住死者的身體，那部車緊
    急剎住了，他又往前開有輾過死者的身體，第一次沒有輾過他因他身材很高大，
    第二次他加足油門輾過死者的身體，拖拉死者十公尺遠，這時我已經駛進跟那部
    車平行了，我趕快把電動窗搖下來聽到死者慘叫，我趕快把頭伸出車窗，把那部
    白色車的車號記下來，那部車馬上就開走了」等語（見相驗卷第二○、二一頁）
    ，核與證人涂文賢於另案更(三)審所證稱：「我很早送豬血過那裡，我是開車過去
    ，我看到一個騎機車之人躺在馬路上，機車在旁邊，我當時有停下來，有一部小
    貨車停在我前面，他看我車子來他即開走了，然後我停下來看，因車禍我怕被牽
    連，所以不敢下去處理，所以我開車到附近距現場約一百公尺有公用電話給一一
    九，我打電話時有人說倒在地上之人騎機車很快，我打完電話即送豬血去，約五
    分鐘我又回現場，但救護車還沒來，所以我又打電話給一一九，然後我在現場約
    五公尺處等救護車，我等時看到一部白色飛羚１０１車子由西往東方向行駛，當
    時視線不好有下雨，這輛小客車即壓過躺在路上之人，這輛車子直接開走，我又
    去打電話叫救護車，救護車來了，我到現場他們把他送上車子即走了----那車子
    開的很慢、碰到人體後、有停下來、後來加速馬力又衝過人體而開走了」等語（
    見他案影印卷第十七頁至第十八頁），足徵被告庚○○駕駛上開車輛輾壓被害人
    後停車，明知車輛已輾壓人體，竟未下車察看，續行前進，再度輾壓被害人，顯
    見被告庚○○雖無殺害被害人之直接故意，然其主觀上對於車輛若輾壓被害人可
    能會造成死亡一節既有認識，顯見輾壓被害人造成死亡之結果發生並未違反被告
    庚○○之本意，故被告庚○○對於輾壓被害人致死應有不確定之故意亦堪認定。
    從而事證明確，被告庚○○基於不確定殺人故意駕車輾壓被害人致死之右揭犯行
    ，應堪認定。
乙、被告子○○部分：
一、訊據上訴人即被告（下稱被告）子○○，矢口否認有上開偽證犯行，並辯稱己○○確實於當日凌晨四時至五時之間，曾一人獨自駕車至玲瓏萊理髮廳，約停留三
    、四十分鐘離去，第二次約在天亮時與庚○○到玲瓏萊理髮廳，並於事發後二、
    三天對渠說發生一件事，可能會判死刑或十幾年徒刑等語，渠所證情節均前後一
    致，且與事實相符云云。惟查：
  (一)被告子○○先後於己○○案件時證稱：己○○於七十八年三月五日凌晨四時至六
    時之間，曾先在四時至五時之間，自行駕車前往玲瓏萊理髮廳，自行離去，再於
    同日上午五時四十分許，駕車與被告庚○○及另一位女子抵達玲瓏萊云云，前後
    所供案情大致相符，但依本院前揭有關被告庚○○部分之事實認定，被告子○○
    供稱己○○曾二次至玲瓏萊理髮廳，其中第一次是在凌晨四時至五時間，由己○○單獨駕駛前往一節，顯屬虛偽。再者，被告子○○於事實欄所載之各次訊問時
    證稱：己○○當日凌晨四至五時間，曾自己一個人開車至玲瓏萊理髮廳，大約半
    小時後，於四時五十分許離開，第二次約在五時四十分左右，載庚○○進來云云
    。渠所證情節與前開證人戊○○及賴源興所述情節，已屬有違。且渠於第一次警
    訊時謂「己○○一個人來時沒有說什麼，只喝一、二杯茶即離開，時間為四時五
    十分，沒有其他人與其同車」云云，其後於七十九年六月五日本院審理時則稱「
    當天上午四至五時，己○○有來找其女朋友，約在上午五時許離去，其女友沒有
    一起離開」云云（參見上開上重訴十三號卷二第十頁背面），迨八十年一月十七
    日作證時又改稱「是四至五時去的，他去泡茶」云云（參見上重更(一)卷三四頁背
    面），另證稱「被告當天到玲瓏萊理髮廳二次，第一次早上四至五點，第二次近
    六點，是去探他女友」云云（參見上重更(五)卷第四八頁背面、四九頁），姑不論
    己○○係為被告庚○○開車之人，於被告庚○○等人在室內車卡拉ＯＫ店中飲酒
    ，在未經告知被告庚○○或在座之人，或約明返回時間之情形下，任意自行駕車
    外出已逾常情。且就被告子○○前開證述內容，先謂己○○至玲瓏萊理髮廳之目
    的在於泡茶，後改稱找其女友葉素玲，已屬兩歧。況且己○○倘若僅為泡茶之故
    ，應無深夜一人特地開車離開室內車卡拉ＯＫ店至玲瓏萊理髮廳喝茶之必要，若
    謂其為找女友，其既明知女友仍在上班，何須二度前往等候女友？足見子○○上
    開所證，顯有不實。
二、又被告子○○曾受僱為被告庚○○工作一年多之情事，已據被告庚○○所是認（
    參見上開上重訴十三號卷一第三四頁背面），且被告子○○亦自承於案發時僅認
    識己○○約一、二個月餘云云，然遍查本案之證人，除被告子○○外，未有己○○告知「發生一件事，可能判死刑或十幾年」之證述，則本案肇事後，警方積極
    追查逃逸之肇事者，已見諸報端（參見二七四八號偵查卷四頁），以己○○與被
    告子○○間僅認識約一、二個月之交情，己○○如係肇事者，是否會將此事告知
    被告子○○？核與事理，顯屬有違，況子○○至本院更審時，未能就該陳述事，
    舉證以實其說，是被告子○○之上開證詞，雖未具體明確，但其目的即係用以混
    淆檢警偵辦之方向，已甚明確。又同案被告己○○於自己所涉上開案件時，均供
    稱伊與許秀華、庚○○係在在當日上午四時二十分許，駕車抵達玲瓏萊理髮廳，
    伊並無在之前自己個人駕車到達該店，亦無其後與許秀華庚○○另行駕車抵達該
    店之陳述，是被告子○○，顯將三人抵達該店之時間，故意移置至上午五時四十
    分許，另捏造己○○在四時至五時之間有自己駕車抵達該店，以轉移檢警認定係
    己○○自行肇事之誤認（警局初次移送之被告係庚○○，並非庚○○己○○二人
    ），惟依前所述，肇事車輛上有二人，顯見己○○不可能自己先行肇事後，再與
    許秀華庚○○於上午五時四十分許，另行共同抵達該店。且依前所述，己○○庚○○許秀華三人，係在上午四時十分至三十分之間，已駕車共同離開該市內車店
    ，被告庚○○許秀華二人，顯不可能在上午五時十分至二十分之間，始被己○○
    在市內車卡拉ＯＫ店所載離而折返該玲瓏萊，則被告子○○雖未參加先前之名洋
    餐廳、市內車卡拉ＯＫ店之飲酒，但被告子○○證稱庚○○等三人有於上午五時
    四十分許，抵達該玲瓏萊，自有不實。是依上情節，被告上開二個時點之供稱，
    確有移花接木之嫌，渠所證稱「己○○第一次於四點至五點間曾獨自至玲瓏萊理
    髮廳，嗣於四點五十分許離開，第二次於五點四十分與庚○○再至玲瓏萊理髮廳
    」云云，顯係故讓檢警懷疑肇事者為證人己○○，並且亦可作為被告庚○○不在
    場之證明，自屬於案情有重要關係事項之證稱，渠為迴護被告庚○○之意圖，已
    甚明確，自堪認被告有偽證之犯行。
三、本件車禍發生後，檢察官依警局之移送，及被害人劉來富配偶辛○○○之告訴，
    而將己○○先提起公訴，所認定之事實為「同日凌晨五時許，飲罷分手，己○○
    酒後駕駛庚○○‧‧‧附載許秀華庚○○前往同市○○路玲瓏萊理髮廳，中途油
    罄‧‧‧己○○仍在前駕駛」云云，不僅未核計買油與等候之時間，且與本院就
    該案被告己○○認定之事實，明顯不同，亦與檢察官嗣另行起訴被告庚○○之起
    訴書所載「至同日凌晨三時四十分許席散，己○○駕駛上開小客車載同庚○○許
    秀華沿民族路欲往五權路‧‧‧加油後於同日凌晨四時十五分許，行至玲瓏萊理
    髮廳，己○○將該小客車交予庚○○使用，庚○○即駕駛上開小客車，載同許秀
    華至熱情理髮廳稍事休息後，即駕駛該車‧‧‧」，難以相符，是本案發生後，
    嫌疑人己○○、庚○○二人互推責任，或為人情之常，且有關之證人許秀華、丙○○、甲○○、賴源興等人所供，亦各有不同，以致案情難以釐清，檢察官雖未
    能為即時之正確認定，但被告子○○上開不實之證稱，以致檢察官將己○○羈押
    ，另將庚○○先為不起訴處分後，再另行起訴，則上開子○○於案情重要事項之
    時間點、人數，既有不實故意之證稱，其後於法院多次審理時，仍不改其供稱，
    以致己○○遭誤判，至本院更(三)審時始獲平反，則被告空口辯稱渠無偽證犯意，
    自難採取。至同案被告丙○○，經原審判決無罪，許秀華則據原審判決公訴不受
    理，其他之相關證人有無偽證之情節，自應由檢察官另行偵辦，核與被告上開犯
    罪事實之認定無涉，被告選任辯護人就此部分之辯稱，亦難採取。再者，證人賴
    源興於偵查中證稱「己○○、庚○○於三月五日上午五時四十分到玲瓏萊，車內
    有無其他人不知道」，及審理中證稱「三月五日五點四十分以後看到己○○一次
    ，四時至五時之間沒看到」、「我記得庚○○沒有到玲瓏萊」云云（參見二九六
    五號偵查卷十九頁、二七四八號偵查卷十六頁，七十八年上重訴十三號卷一第六
    五頁，七十九年上重更(一)字六號卷一三三頁），證人賴源興雖證稱己○○與庚○○二人抵達玲瓏萊理髮廳之時間為五點四十分許，然並未明確證稱己○○曾二度
    到玲瓏萊理髮廳，故證人賴源興關於被告庚○○與證人己○○一同抵達時間之證
    詞雖不正確，然此或許出於記憶錯誤所致，是證人賴源興上開證詞，尚難引為被
    告未有偽證之有利認定，至為顯明。且其經本院前審多次傳喚，未能出庭證稱，
    但已無礙上情之認定，自無再傳喚必要，併此敘明。從而，被告子○○上開所辯
    云云，顯係卸責之詞，不足採信，其上開偽證犯行之事證已明確，被告犯行，自
    堪認定。
丙、本案論罪部分：
一、核被告庚○○所為，係犯刑法第二百七十一條第一項之殺人罪。被告庚○○於車
    禍撞及被害人後，其與被害人並未深仇大恨，當無殺害被害人之確定故意，然被
    告庚○○竟仍續行前進輾過被害人，顯見其主觀上認為縱然車禍輾過被害人並導
    致死亡，亦不違反其本意，故被告庚○○基於殺人之不確定故意即堪認定。又起
    訴書僅記載被告庚○○車有撞上劉來富身體，未言及有撞傷，且未以過失傷害起
    訴，以被告庚○○係撞上劉來富後始萌殺人之不確定犯意，該殺人罪，與過失傷
    害間犯意各別，其既未經起訴，本院自毋庸審究。核被告子○○所為，係犯刑法
    第一百六十八條之偽證罪。被告子○○係基於迴護被告庚○○犯行之整體犯意，
    為完成訴訟訊問之目的，先於七十八年四月六日檢察官訊問時，供前具結，而為
    虛偽之陳述，嗣歷經事實欄所載多次傳訊，接續而為相同之證詞，為接續犯，應
    屬實質上一罪，公訴意旨雖僅起訴被告子○○於本院七十八年九月二十一日審理
    時之犯行，惟事實欄所載之諸次犯行，既包括於被告迴護被告庚○○犯行之整體
    犯意，為實質上一罪，本院自得一併審理，附此敘明。
二、原審經審理之結果，認被告庚○○、子○○部分，罪證明確，予以論科，固非無
    見。惟原審就被告庚○○何時離開市內車卡拉ＯＫ店，何時駕車離開玲瓏萊理髮
    廳，其認定有明顯錯誤，且未就相關行程認定明確，均有違誤。又原審就諭知被
    告庚○○褫奪公權六年，所應引用之法條應係刑法第三十七條第二項，而原審竟
    引用刑法第三十七條第一項，亦有未合。又原審認定被告子○○非僅於審判職務
    之公署審判時有偽證之情形，並於臺灣臺中地方法院檢察署檢察官訊問時亦有偽
    證之犯行，然於主文漏未載明「及於檢察官偵查時」等字，顯有未當。被告庚○○、子○○提起上訴，否認上開犯罪，雖為無理由，惟原審判決此部分既有上開
    可議，即屬無可維持，應由本院將原判決關於庚○○子○○部分均撤銷改判。爰
    審酌被告庚○○之素行、智識程度，惟於開車時不慎撞及被害人後，不思加以救
    助，竟仍加速輾壓而過，取人性命，惡性重大，且事後又狡言卸責，復未與被害
    人家屬達成和解，被告子○○意圖迴護被告庚○○，而虛偽證言，使己○○被訴
    殺人案件，歷時九年始能昭雪，被告二人所致生之損害鉅大及二人犯後態度等一
    切情狀，分別量處如主文第二項、第三項所示之刑，被告庚○○部分，依其犯罪
    之性質，認有宣告褫奪公權之必要，併諭知褫奪公權六年，以示懲儆。又被告庚○○犯罪時間，係於七十九年十月三十一日以前，合於中華民國八十年罪犯減刑
    條例規定基準日之前，應依該條例第二條第一項第一款甲類第三目之規定，減其
    宣告刑三分之一，為有期徒刑八年，及褫奪公權四年，而被告子○○之整體犯行
    ，惟其八十年一月十七日、十二月十二日、八十三年九月六日、八十五年七月二
    十九日、八十六年四月十四日等虛偽陳述行為，均在前開減刑條例規定基準日之
    後，參酌最高法院七十年臺非字一三五號判例意旨，自無上開減刑條例之適用，
    附此敘明。
丁、據上論斷，應依刑事訴訟法第三百六十九條第一項前段、第三百六十四條、第二
    百九十九條第一項前段，刑法第一百六十八條、第二百七十一條第一項、第三十
    七條第二項，中華民國八十年罪犯減刑條例第二條第一項第一款甲類第三目、第
    四條第一項第五款、第八條、第十五條，判決如主文。
本案經檢察官壬○○到庭執行職務。
中      華      民      國      九十二     年     九      月     十     日
                                臺灣高等法院臺中分院刑事第八庭
                                      審判長法  官  羅  得  村
                                            法  官  蔡  名  曜
                                            法  官  陳  毓  秀
右正本證明與原本無異。
如不服本判決應於收受送達後十日內向本院提出上訴書狀，其未敘述上訴之理由者並
得於提起上訴後十日內向本院補提理由書（均須按他造當事人之人數附繕本）。
                                            書記官  吳  宗  玲
中      華      民      國      九十二     年     九      月    十二    日
附錄本案論罪科刑主要法條：
刑法第一百六十八條：
於執行審判職務之公署審判時或於檢察官偵查時，證人、鑑定人、通譯於案情有重要
關係之事項，供前或供後具結，而為虛偽陳述者，處七年以下有期徒刑。
刑法第二百七十一條：
殺人者，處死刑、無期徒刑或十年以上有期徒刑。
前項之未遂犯罰之。
預備犯第一項之罪者，處二年以下有期徒刑。
                                                                        Ｒ


司法院資訊處製作；財團法人民間司法改革基金會備份。
